臺灣高等法院高雄分院刑事判決　　 100年度上更(一)字第62號
上　訴　人
即　自訴人　陳建能
自訴人代理人　洪條根　律師
上　訴　人
即　被　告　邱光復
選任辯護人　呂郁斌　律師
上列上訴人因被告誣告案件，不服臺灣高雄地方法院98年度自字
第16號中華民國98年10月30日第一審判決，提起上訴，經最高法
院發回更審，本院判決如下：
    主  文
原判決撤銷。
邱光復無罪。
     理  由
一、自訴意旨略以：被告邱光復於民國97年6 月13日上午9 時許
    ，在臺灣電力股份有限公司高雄大林發電廠因細故而持塑鋼
    製之電磁開關座將自訴人陳建能毆打成傷，經自訴人陳建能
    於同年月16日向高雄市政府警察局小港分局大林派出所（下
    稱大林派出所）提出告訴。案經大林派出所通知雙方前往派
    出所而由警員林明寬先行調解，因調解不成，自訴人陳建能
    乃先離去。詎被告邱光復因不滿陳建能對其傷害犯行提出告
    訴，竟意圖使自訴人陳建能受刑事處分，乃虛構自訴人陳建
    能向其恐嚇之事實而向大林派出所誣告陳建能於調解不成後
    ，欲先離開時，在大林派出所門口向邱光復恐嚇稱「你走出
    此門，我就要砍你」等語。嗣經臺灣高雄地方法院檢察署以
    97年度偵字第24534 號對陳建能為不起訴處分，被告邱光復
    聲請再議，又經臺灣高等法院高雄分院檢察署以97年度上聲
    議字第1510號處分駁回確定在案，始由自訴人陳建能提起自
    訴而知悉上情。因認被告邱光復有犯刑法第169 條第1 項之
    誣告罪嫌云云。
二、按犯罪事實應依證據認定之，無證據不得認定犯罪事實，刑
    事訴訟法第154條第2項定有明文。又認定犯罪事實所憑之證
    據，雖不以直接證據為限，間接證據亦包括在內；然而無論
    係直接或間接證據，其為訴訟上之證明，須於通常一般之人
    均不致有所懷疑，而得確信其為真實之程度者，始得據為有
    罪之認定，倘其證明尚未達到此一程度，而有合理性之懷疑
    存在時，即難為有罪之認定。再者，告訴人之告訴係以使被
    告受刑事訴追為目的，是其陳述是否與事實相符，仍應調查
    其他證據以資審認，此有最高法院52年台上字第1300號、76
    年度台上字第4986號判例可資參照。又告訴人所訴事實，不
    能證明其係實在，對於被訴人為不起訴處分確定者，是否構
    成誣告罪，尚應就其有無虛構誣告之故意以為斷，並非當然
    可以誣告罪相繩（最高法院59年台上字第581 號判決意旨參
    照）。
三、本件自訴人陳建能認被告邱光復涉有前開誣告罪嫌，係以自
    訴人陳建能之指訴，及臺灣高雄地方法院檢察署以97年度偵
    字第24534 號不起訴處分書、臺灣高等法院高雄分院檢察署
    97年度上聲議字第1510號處分書在卷可稽等為論據。
四、程序方面：
    按被告以外之人於審判外之言詞或書面陳述，除法律有規定
    者外，不得作為證據；又被告以外之人於審判外之陳述，雖
    不符刑事訴訟法第159 條之1 至第159 條之4 之規定，而經
    當事人於審判程序同意作為證據，法院審酌該言詞陳述或書
    面陳述作成時之情況，認為適當者，亦得為證據；當事人、
    代理人或辯護人於法院調查證據時，知有第159 條第1 項不
    得為證據之情形，而未於言詞辯論終結前聲明異議者，視為
    有前項之同意。刑事訴訟法第159 條第1 項、第159 條之5
    分別定有明文。經查，本判決所引用之各項證據資料，其屬
    於被告以外之人於審判外之言詞、書面陳述者，均據本院於
    調查證據程序逐一提示並告以要旨，自訴代理人、被告、辯
    護人均知該等證據為被告以外之人之審判外陳述，均未於言
    詞辯論終結前聲明異議，本院審酌上開證據作成時之情況，
    亦無不當取供等情形，認為以之作為本案之證據亦屬適當，
    依刑事訴訟法第159 條之5 規定，應有證據能力。
五、訊據上訴人即被告邱光復矢口否認有上揭誣告陳建能之犯行
    ，辯稱：當時調解不成，陳建能從警員林明寬背後繞過，走
    到大林派出所值勤台與派出所門口間，回頭對伊說「等一下
    你走出這個派出所，我就要砍你」，然後陳建能就離開。伊
    聽到陳建能上開恐嚇言詞後，立即告知林明寬，但林明寬卻
    不予處理，實際上陳建能確實有以上開言詞恐嚇伊，伊並無
    誣告之行為等語。
六、經查：
  (一)被告邱光復於97年8 月1 日以自訴人陳建能對其有上揭恐嚇
    行為，而向大林派出所提出告訴，經高雄市政府警察局小港
    分局報告臺灣高雄地方法院檢察署檢察官偵查後，認陳建能
    犯罪嫌疑不足，而以97年度偵字第24534 號為不起訴處分，
    嗣被告聲請再議，亦經臺灣高等法院高雄分院檢察署以97年
    度上聲議字第1510號處分駁回確定，此有被告之警詢筆錄、
    上揭不起訴處分書、處分書各1 份在卷可稽，先此認定。
  (二)證人即警員林明寬於原審98年7 月27日審理中結證稱：當天
    被告與自訴人至大林派出所協調傷害案件，當時係自訴人先
    離開，伊沒有聽到自訴人離開時有對被告說「你走出此門要
    你好看」，且被告離開前也未告知伊有受到自訴人之恐嚇，
    係後來被告再到派出所才說要告自訴人恐嚇等語（見原審自
    字卷第28頁至第31頁）；及證人即警員黃堅於原審98年10
    月13日審理中結證稱：97年6 月16日當天伊有在大林派出所
    內，且有參與被告及自訴人之協調，當時自訴人與被告協調
    不成，自訴人便先行離開。自訴人離開時有在門口與被告對
    話，當時被告坐在伊位置對面，兩人好像講得都不太高興，
    但自訴人如果有說「你走出此門，我就要砍你」之類恐嚇言
    詞，伊印象應該會很清楚，但伊卻不記得自訴人有說上開恐
    嚇之言詞，且伊等於執行勤務時，當事人如有恐嚇言語，伊
    等都會加以制止。而當時伊並未制止自訴人與被告對話，且
    自訴人離開後，被告並未馬上跟伊說自訴人有恐嚇他，亦無
    要求員警保護他等語明確（見原審自字卷第92頁至第96頁）
    ，又原審於98年9 月14日前往大林派出所實地勘驗97年6 月
    16日自訴人與被告發生爭執時之位置，結果兩人之距離為5.
    1 公尺，而警員林明寬與被告及自訴人之距離分別為3 公尺
    、2.5 公尺，此有原審勘驗筆錄及照片附於原審自字卷第44
    頁至第49頁可稽。從上開證人之證述，及自訴人、被告、警
    員林明寬、黃堅當天所在之位置相距並不遠，依常情，以
    一般聲量交談應均可清楚聽聞，但自訴人是否因在派出所內
    ，刻意壓低音量，而不讓在場之警員聽見其恐嚇內容，則不
    得而知，因此尚難以在場之員警林明寬、黃堅均未聽見自
    訴人當天有對被告口出「你走出此門，我就要砍你」之恐嚇
    言語，而認定自訴人並無恐嚇被告之犯行。
  (三)被告於本案第1 次開庭即98年2 月12日原審法院行準備程序
    時，即提出調取大林派出所97年6 月16日當天之監視畫面之
    聲請，足證被告急欲透過監視畫面來證明「…自訴人聽到黃
    弘鈞要來，就準備要走，自訴人當時從林明寬的背後繞過，
    走到值勤台與派出所門口之間，回頭告訴我：等一下你走出
    這過派出所，我就要砍你，然後他就離開」等情節確屬存在
    ，被告倘欲誣陷自訴人，應不至於杜撰一個犯罪地點係有嚴
    密監視設備之派出所，且以警員為重要證人，雖被告對自訴
    人陳建能提出恐嚇之告訴，偵查結果，認犯罪嫌疑不足，經
    不起訴處分確定，已詳前所述，但證人即警員黃堅被訊以
    ：「自訴人離開時，自訴人有無在門口與被告講什麼話？」
    時，回答稱：「講什麼我不記得，但2 人好像講的都不太高
    興」等語，其所謂「2 人好像講的都不太高興」之言詞，是
    否即含有相關恐嚇之用語？能否僅因證人黃堅不記憶雙方
    對話之內容，逕為認定被告係全然虛構其曾遭恐嚇之事實？
    尚非無疑。因此，被告所申告之事實，並非完全出於憑空捏
    造或尚非全然無因，只以所訴事實不能積極證明為虛偽或因
    證據不充足，致自訴人不受追訴處罰時，尚與刑法誣告罪之
    構成要件不符，因此不得逕以上開2 位警員之證詞，認定被
    告有誣告之犯行。
  (四)至於被告稱自訴人於97年6 月16日在大林派出所對其有恐嚇
    之行為，卻未立即向警方報案，遲至97年8 月1 日，相隔已
    1 個半月之久，才到大林派出所提出告訴並製作筆錄，然被
    告對此辯稱：當時伊有向警員林明寬告知遭自訴人恐嚇之事
    ，然林明寬告以自訴人非現行犯，無法加以拘留，所以才使
    得自訴人得以離開現場等語，此雖為證人林明寬所否認，但
    證人即被告之下包廠商（亦即自訴人之上包廠商）黃文松於
    本院前審99年3 月3 日審理時到庭結證稱：「（邱光復有無
    向你反應陳建能對他出言不遜或恐嚇的情形？）有的。」、
    「（有幾次？）有幾次，但次數我忘記了。」、「（我〔即
    被告〕在97年6 月12日晚上7 點到8 點之間我有打電話給你
    ，跟你說為何我跟你說1 次，他〔指自訴人〕隔天就打電話
    來我家兇我，也有當場打我，是否是你叫他來恐嚇我的？）
    被告有這樣跟我說。」各等語（見本院上訴卷第94頁、第99
    頁）；參以被告於證人黃文松向其請領工程款時，亦要求證
    人黃文松須於估價單上記載「昌弘有限公司（即證人黃文松
    所屬之公司）有和陳建能協調不會再騷擾邱光復先生」等語
    ，才願讓黃文松請款（此亦經證人黃文松證陳在卷，並有估
    價單1 紙在卷，分別見本院上訴卷第94頁至第97頁、第18頁
    ）乙節以觀，可見自訴人對被告恐嚇之事並非第1 次，因此
    被告才向自訴人之上包廠商黃文松反應，且要求證人黃文松
    在請領工程款時為上開如此之保證，因此不得因被告當時並
    未向林明寬表示欲對自訴人提出恐嚇告訴（報案）之意，甚
    且要求警方出具報案三聯單，以為證明，而至97年8 月1 日
    始至大林派出所對自訴人提出恐嚇告訴，自屬正當告訴權之
    行使，並無不可。又被告於警局製作筆錄時，稱自訴人恐嚇
    其「你走出此門，要你好看」，但於偵查中卻稱自訴人恐嚇
    其「如果你踏出派出所，就要砍你」，前後雖有不一，此或
    許因時間落差而難以精確記憶或描述，致有文字上之些微差
    異，惟其恐嚇之內涵則無不同，難謂被告之指訴有何矛盾。
  (五)綜上所述，足見被告前開所辯，應屬可採，從而公訴人所持
    之前開論據，均無法採為認定被告犯罪之證據；此外，本院
    復查無其他積極證據足資證明被告有何誣告之犯行，被告被
    訴誣告罪自屬不能證明，揆之上開法條規定及判例意旨，自
    應為被告無罪之判決。
七、原審未詳為推求，遽為被告邱光復論罪科刑之判決，即有未
    恰。自訴人上訴意旨，以原審量刑過輕為由，指摘原判決不
    當，並無理由；被告執此聲明上訴，指摘原判決不當，為有
    理由，自應由本院將原判決予以撤銷改判，並另諭知被告無
    罪之判決。
據上論結，應依刑事訴訟法第369 條第1 項前段、第364 條、第
343 條、第301 條第1 項，判決如主文。
中    華    民    國   100    年    8     月    1     日
                刑事第二庭  審判長法  官  林正雄
                                  法  官  邱明弘
                                  法  官  黃壽燕
以上正本證明與原本無異。
被告不得上訴，自訴人如不服本判決應於收受本判決後10日內向
本院提出上訴書狀，其未敘述上訴理由者，並得於提起上訴後10
日內向本院補提理由書狀（均須按他造當事人之人數附繕本）「
切勿逕送上級法院」。
中    華    民    國   100    年    8     月    1     日
                                  書記官  戴志穎